【裁判字號】    97,交聲,293
【裁判日期】    970724
【裁判案由】    聲明異議
【裁判全文】
臺灣彰化地方法院交通事件裁定  九十七年度交聲字第二九三號
原處分機關  交通部公路總局臺中區監理所彰化監理站
異  議  人
即受處分人  甲○○
上列異議人即受處分人因違反道路交通管理處罰條例案件，對於
交通部公路總局臺中區監理所彰化監理站民國九十七年一月三日
所為之處分（原處分案號：彰監四字第裁六四—Ｚ000000
00號），聲明異議，本院裁定如下：
    主  文
原處分關於罰鍰新臺幣肆萬玖仟伍佰元，及吊扣職業聯結車駕駛
執照拾貳個月部分，均撤銷。
甲○○汽車駕駛人駕駛自小客車，經測定酒精濃度超過規定標準
，吊扣普通小型車駕駛執照壹年，並應接受道路交通安全講習。
第一項關於罰鍰撤銷部分，甲○○不罰。
    理  由
一、原處分機關略以：本案為國道公路警察局第三警察隊於民國
    九十六年十二月二十一日，以公警局交字第Ｚ000000
    00號違規通知單，舉發異議人即受處分人甲○○駕駛車牌
    號碼六二七五─ＨＨ號自小客車，於九十六年十二月二十一
    日下午七時三十分許，在台七六線西向二六點一公里「駕駛
    汽車行駛公路經警方攔檢實施酒測，測得酒測值為零點九Ｍ
    Ｇ／Ｌ」違規，爰依道路交通管理處罰條例第三十五條第一
    項第一款規定，裁處異議人罰鍰新臺幣四萬九千五百元，吊
    扣駕駛執照十二個月（基於一人一照之原則，經處吊扣駕駛
    執照處分時，不論是否為取得較高等級車類之駕駛資格者，
    均無可持較低等級車種駕照再駕車行駛於道路之權利，故吊
    扣異議人之汽車駕駛執照）等語。異議人即受處分人甲○○
    之聲明異議狀及於本院訊問時所陳之異議意旨則為：伊於上
    揭時、地酒後駕車違規時，係駕駛自小客車，且上開同一事
    實之刑事部分，業經檢察官為緩起訴處分，請不要吊扣其職
    業聯結車駕駛執照，否則其無法生活；又伊已依上開緩起訴
    處分，匯款新臺幣二萬元至「中華社會福利聯合勸募協會」
    ，原處分機關對其再裁處行政罰鍰，有違一事不二罰之原則
    等語。
二、有關原處分裁處吊扣駕駛執照部分：
（一）按汽車駕駛人飲用酒類後，其吐氣所含酒精濃度超過每公
      升０點二五毫克以上者，不得駕車；又汽車駕駛人，駕駛
      汽車經測試檢定，有酒精濃度超過規定標準者，處一萬五
      千元以上六萬元以下罰鍰，並當場移置保管其車輛及吊扣
      其駕駛執照一年，道路交通安全規則第一百十四條第二款
      及道路交通管理處罰條例第三十五條第一項第一款分別定
      有明文；次按汽車駕駛人有上開道路交通管理處罰條例第
      三十五條第一項之情形者，應接受道路交通安全講習，道
      路交通管理處罰條例第二十四條第一項第二款亦著有明文
      ；復按九十四年十二月十四日修正前道路交通管理處罰條
      例第六十八條原規定：「汽車駕駛人，因違反本條例及道
      路交通安全規則之規定，受吊扣或吊銷駕駛執照處分時，
      吊扣或吊銷其持有各級車類之駕駛執照」，業經修正為：
      「汽車駕駛人，因違反本條例及道路交通安全規則之規定
      ，受吊銷駕駛執照處分時，吊銷其持有各級車類之駕駛執
      照」，並由行政院於九十五年二月二十七日以行政院院臺
      交字第０九五００八二八九八號令發布定自九十五年三月
      一日施行。考其修正理由乃因舊法將違法或違規駕駛人所
      持有各級車類之駕駛執照一併吊扣或吊銷失之苛酷，影響
      人民工作及生活甚鉅，故為上開修正。是依前開修正後道
      路交通管理處罰條例第六十八條規定，受吊扣駕駛執照處
      分時，不再吊扣其持有各級車類之駕駛執照，僅於受吊銷
      駕駛執照處分時，始吊銷其持有各級車類之駕駛執照，而
      限縮原條文之適用範圍，是受吊扣駕駛執照處分即不在本
      條規定適用之列甚明。
（二）查本件異議人即受處分人甲○○之前開違規時間為九十六
      年十二月二十一日，原處分機關為本件裁決時，自應依修
      正後之道路交通管理處罰條例第六十八條規定裁處，始為
      適法；而受處分人本件酒後駕車違規係駕駛自用小客車，
      並非駕駛職業大客車，有該案之舉發違反道路交通管理事
      件通知單、原處分機關之裁決書各一份在卷可憑，揆諸前
      揭說明，原處分機關為本件吊扣駕駛執照處分時，自不得
      再吊扣受處分人所持有各級車類之駕駛執照，詎原處分機
      關竟仍吊扣受處分人各級駕駛執照，顯已逾越修正後道路
      交通管理處罰條例第六十八條之規範意涵及範圍，尚有未
      合。是受處分人就原處分關於吊扣其各級駕駛執照十二個
      月部分之聲明異議為有理由，應予撤銷，依法改為諭知吊
      扣受處分人普通小型車駕駛執照一年，並接受道路交通安
      全講習。至公路監理機關於實務上僅逐級核發給汽車駕駛
      人一張汽車駕駛執照，致持有高級車類駕駛執照之汽車駕
      駛人駕駛低級車種違規酒駕，而須吊扣低級車類駕駛執照
      時，產生技術層面之困難；惟行政機關本應因應法令之變
      更，而精進其行政執行成效，斷不得因技術層面之困難，
      為求行政上之便利而置相關法令於不顧，甚或逾越比例原
      則，逕為吊扣其持有各級車類之駕駛執照，致侵害人民之
      工作權，此等如何為適當之處分及執行方式之問題，委應
      由行政機關設法解決，不能據此要求人民容忍該不利益，
      併此敘明。
三、關於原處分有關裁處罰鍰部分：
（一）按汽車駕駛人，駕駛汽車經測試檢定有酒精濃度超過規定
      標準之情形者，處新臺幣一萬五千元以上六萬元以下罰鍰
      ，並當場移置保管該汽車及吊扣其駕駛執照一年，道路交
      通管理處罰條例第三十五條第一項第一款定有明文。惟依
      自九十五年二月五日起生效施行之行政罰法第二十六條第
      一項之規定：「一行為同時觸犯刑事法律及違反行政法上
      義務規定者，依刑事法律處罰之。但其行為應處以其他種
      類行政罰或得沒入之物而未經法院宣告沒收者，亦得裁處
      之。」，此乃一行為同時造成刑罰法律與行政秩序罰規定
      發生競合適用之關係時，基於「一事不二罰」之法理，經
      由立法程序確立應以刑罰優先為原則，避免行為人承受過
      度且重複之處罰，此觀該條立法理由明確揭示：「一行為
      同時觸犯刑事法律及違反行政法上義務規定時，由於刑罰
      與行政罰同屬對不法行為之制裁，而刑罰之懲罰作用較強
      ，故依刑事法律處罰，即足資警惕時，實無一事二罰再處
      行政罰之必要，且刑事法律處罰，由法院依法定程序為之
      ，較符合正當法律程序，應予優先適用。但罰鍰以外之沒
      入或其他種類行政罰，因兼具維護公共秩序之作用，為達
      行政目的，行政機關仍得併予裁處，故為第一項但書規定
      。」，其理益明。是以前揭行政罰法中刑事法律處罰優先
      且不再處以行政秩序罰之目的，既係因為行為人已接受刑
      罰而足資警惕，且已發生懲罰之作用，即無使行為人陷於
      雙重處罰之不利益，則關於刑事法律處罰之範圍自應採取
      實質認定，凡刑事實體法或程序法中所規定客觀上剝奪行
      為人生命、自由、財產權利，主觀上亦因制裁之嚴厲性、
      痛苦性，其強度足以造成心理強制而間接達成矯正教化目
      的之處遇手段，皆應納入其中，而不以形式上符合刑法第
      三十二條至第三十四條所定主刑及從刑種類者為限，始與
      前揭法律規範之意旨相符。
（二）查本件異議人即受處分人甲○○上開酒後駕車之行為，除
      構成道路交通管理處罰條例第三十五條第一項第一款之交
      通違規事由外，亦已合於刑法第一百八十五條之三服用酒
      類不能安全駕駛動力交通工具而駕駛罪之構成要件，並經
      臺灣彰化地方法院檢察署檢察官於斟酌受處分人之素行、
      犯罪後坦承犯行，其犯罪對社會危害尚輕等刑法第五十七
      條所列事項及公共利益之維護後，認以緩起訴處分為適當
      ，而於九十六年十二月二十六日以九十六年度速偵字第一
      ０二一號一案為緩起訴之處分（已於九十七年一月十六日
      確定），並於緩起訴處分書中載明緩起訴期間為一年，受
      處分人應於緩起訴處分確定，經該署通知後二個月內，向
      「中華社會福利聯合勸募協會」支付新臺幣二萬元，有上
      開緩起訴處分書及臺灣高等法院被告前案紀錄表各一份在
      卷可稽。則受處分人上開違反刑事法律禁止規範之犯罪事
      實既已明確，僅因檢察官採取緩起訴處分之替代性刑事處
      遇手段，未將該案逕行起訴或聲請簡易判決處刑，致其後
      適用之刑事訴訟程序有所區別，然就受處分人負有包括支
      付一定金額予檢察官指定機構在內之義務觀察，其如未在
      上開指定期間內確實履行義務，依刑事訴訟法第二百五十
      三條之三第一項第三款之規定，受處分人將遭受撤銷緩起
      訴處分之不利益；反之，倘其確實遵守並履行各項緩起訴
      條件，除非合於刑事訴訟法第二百六十條所定情形之一，
      否則受處分人即無再就同一案件遭受刑事訴追之虞。從而
      ，受處分人已因上開緩起訴處分而剝奪其財產權，主觀上
      前揭金錢給付義務亦具有強制性、懲罰性，雖不若易科罰
      金係以支付金錢作為自由刑之替代，惟經由緩起訴處分條
      件之履行使其免於遭檢察官發動起訴程序，仍具有替代刑
      罰之效果，廣義而言，應屬前揭所稱之「實質刑事法律處
      罰」，而有行政罰法第二十六條第一項「一事不二罰」規
      定之適用（臺灣高等法院臺中分院九十五年度交抗字第四
      七七號裁定同此結論，可值參照）。從而，原處分於罰鍰
      四萬九千五百元部分，依行政罰法第二十六條第一項前段
      規定，即應依刑事法律處罰之，已無再依上開道路交通管
      理處罰條例第三十五條第一項第一款裁處行政罰鍰之餘地
      ，原處分機關未予詳查，遽予對異議人裁處罰鍰，容有未
      洽，異議人此部分之聲明異議亦有理由，應就原處分裁處
      罰鍰之部分亦予撤銷，並就此部分諭知受處分人不罰。
據上論斷，應依道路交通管理處罰條例第八十七條第二項，道路
交通案件處理辦法第二十條前段，裁定如主文。
中    華    民    國  九十七  年    七   月  二十四   日
                  交通法庭      法  官  李雅俐
以上正本證明與原本無異
如不服本裁定，應於裁定送達後5日內，向本院提出抗告狀。
中    華    民    國  九十七  年    七    月  二十四  日
                                書記官  陳秀娟


司法院資訊處製作；財團法人民間司法改革基金會備份。
